臺灣高等法院刑事裁定　　　　　　　　　　　　　　 九十一年度毒抗字第三四三號
　　抗　告　人
　　即　被　告　甲○○
右抗告人因違反毒品危害防制條例案件，不服臺灣臺北地方法院中華民國九十一年五
月三十一日裁定（九十一年度毒聲字第一０八五號），提起抗告，本院裁定如左：
    主  文
原裁定撤銷，發回臺灣臺北地方法院。
    理  由
一、原裁定意旨略以：抗告人即被告甲○○因施用第二級毒品安非他命，經原審法院
    九十一年度毒聲字第九三四號裁定送臺灣臺北看守所附設勒戒處所觀察、勒戒後
    ，認有繼續施用毒品之傾向，有該所九十一年五月二十三日函送之證明書附卷可
    稽，爰依毒品危害防制條例第二十條第二項規定，裁定被告令入戒治處所施以強
    制戒治一年等語。
二、抗告意旨略以：伊於台灣台北看守所附設勒戒處所觀察、勒戒期間，未曾接受採
    驗尿液或任何有關勒戒之醫療處置，而僅由一名心理醫師向被告詢問有關施用毒
    品之時間、種類等似與認定有無繼續施用毒品之傾向毫無關聯之問題，其後卻逕
    予認定伊有繼續施用毒品之傾向，殊嫌草率，更令伊深覺疑惑及不解，究竟該所
    係根據何項事實認定被告有繼續施用毒品之傾向？該證明書顯屬率斷而非可逕信
    。況伊係向管區派出所自首曾施用第二級毒品安非他命，而伊所以會自首，係因
    伊素無前科，偶因一時失慮而施用毒品，其後即認知到施用毒品乃不良之行為，
    為求改正並戒除施用毒品之行為，遂向管區派出所自首曾施用第二級毒品安非他
    命，若伊確有繼續施用毒品之傾向，豈會向管區派出所自首？是該所不知根據何
    項事實認定伊有繼續施用毒品傾向而出具前揭證明書，顯已嚴重抹煞伊當初自首
    以求根除施用毒品行為之決心，殊難甘服。另按施用毒品而自首者，如經觀察、
    勒戒後而有繼續施用毒品之傾向，得以保護管束代替強制戒治，此有毒品危害防
    制條例第二十條第二項但書明文規定，俾使施用毒品者而欲自首者不致於因強制
    戒治之規定而卻步，以收鼓勵自首自新之效。故退萬步言之，縱使認定前開證明
    書為可採，苟伊確有繼續施用毒品之傾向，法院亦應審酌伊自首之事實，以決定
    是否得以保護管束代替強制戒治，原裁定法院並未審究伊是否得以保護管束代替
    強制戒治，亦未敘明未予審究之理由，即逕予裁定伊令入戒治處所施以強制戒治
    ，顯有重大違誤，使前揭以保護管束代替強制戒治以鼓勵自首之規定形同具文，
    伊若早知有此結果，伊當初又何須自首曾施用毒品等語。
三、經查：(一)被告於1.九十一年五月九日警訊中，警員問：警方於九十一年五月九日
    凌晨零時十二分接獲通報前往北市信義區○○○路一六六號二樓「民眾報案請求
    協助」處理事情，於零時四十五分由你父親簡松裕請你至客廳，發現你神色異常
    而對你曉以大義後，你提供何藥物給警方？答：安非他命及吸食器給警方。問：
    你提供安非他命及吸食器，是否為你在自由意思主動提供，當時有誰在場？你為
    何提供？答：是的。伊父親簡松裕、母親簡蘆菊及姊姊簡碧蓮在場，因伊想要戒
    毒（詳見毒偵卷第六頁反面至第七頁反面）。2.同日於偵查中接稱：伊九十一年
    五月一日開始施用安非他命，在家裡施用，最近一次是九十一年五月八日早上（
    詳見毒偵卷第二十頁反面）。(二)被告前未曾有施用毒品之前科，此本院被告全國
    前案紀錄表一紙（見毒聲字第一０八五號卷第三至四頁）。(三)前揭有無繼續施用
    毒品傾向證明書載：人格特質（０分）、臨床徵候（五十五分）、環境相關因素
    （五分），合計六十分；綜合判斷：有施繼續施用毒品傾向，但未詳細說明認定
    有繼續施用傾向之認定依據，此有被告之臺灣臺北看守所附設勒戒處所有無繼續
    施用毒品傾向證明書一紙（見毒偵卷第卅一頁）。
四、按根據勒戒處所評分說明手冊規定，係以人格特質、臨床徵候及環境相關因素三
    項合併計算分數，而合計分數為七十分至五十一分間判定有繼續施用毒品傾向之
    原則為有下列各項之一者：1.缺乏病識感或戒治動機者。2.第一級毒品使用者。
    3.有煙毒前科者。4.有礙家庭、社會和諧與安寧者。若無以上各項之一，惟判定
    者認為個案「有繼續施用毒品傾向」者，應在「有無繼續施用毒品傾向證明書」
    詳細說明欄內載明，並於綜合判斷項下勾選「有繼續施用毒品傾向」。是綜合評
    分者，應根據臨床實務，有具體事證，認為個案「有繼續施用毒品傾向」者，以
    綜合評分者所評估為準。此有「有無繼續施用毒品傾向」評估標準、評分說明手
    冊可稽。如上所述，本件前揭有無繼續施用毒品傾向證明書中雖載明被告人格特
    質、臨床徵候及環境相關因素三項合計分數為六十分，惟依勒戒處所評分說明手
    冊規定，前開三項合計分數為七十分至五十一分間判定有繼續施用毒品傾向之原
    則有下列各項之一：1.缺乏病識感或戒治動機者。2.第一級毒品使用者。3.有煙
    毒前科者。4.有礙家庭、社會和諧與安寧者。然本件被告並非第一級毒品使用者
    ，亦無毒品前科，且警方係在被告家人主動報案的的情形下才查獲本案，而被告
    也主動表示其想戒毒之意願。是被告並無前開手冊所載之情形而足以判定被告有
    繼續施用毒品之傾向，是綜合評分者若認為個案有繼續施用毒品傾向者，本應在
    「有無繼續施用毒品傾向證明書」詳細說明欄內載明，並於綜合判斷項下勾選「
    有繼續施用毒品傾向」。但本件之綜合評分者，僅勾選「有無繼續施用毒品傾向
    」，並未在「有無繼續施用毒品傾向證明書」詳細說明欄內載明被告有何繼續施
    用傾向之具體事證，是難單憑前開證明書遽認被告有繼續施用毒品之傾向。原審
    不察，逕以前開證明書遽認被告有繼續施用毒品之傾向，即裁定被告令入戒治處
    所強制戒治一年，似嫌速斷。抗告人執此理由指摘原裁定不當，請求撤銷原裁定
    ，為有理由，自應由本院將原裁定撤銷，發回原審法院詳為調查後更為適當之裁
    定。
據上論斷，依刑事訴訟法第四百十三條，裁定如主文。
中    華    民    國    九十一    年    六      月      二十五          日
                              臺灣高等法院刑事第二十四庭
                                  審判長法  官  陳  貽  男
                                        法  官  李  世  貴
                                        法  官  陳  憲  裕
右正本證明與原本無異。
不得再抗告。
                                        書記官  劉  育  妃
中    華    民    國      九十一  年      六        月      二十六      日
